【裁判字號】    93,上更(一),192
【裁判日期】    950110
【裁判案由】    返還不當得利
【裁判全文】
臺灣高等法院民事判決               93年度上更(一)字第192號
上  訴  人  甲○○
訴訟代理人  任秀妍律師
複 代理 人  乙○○
被 上訴 人  辛○○○(即壬○○之承受訴訟人)
            戊○○(即壬○○之承受訴訟人)
            丁○○(即壬○○之承受訴訟人)
            己○○(即壬○○之承受訴訟人)
            庚○○(即壬○○之承受訴訟人)
共      同
訴訟代理人  范光柱律師
複 代理 人  朱渭陽律師
上列當事人間返還不當得利事件，上訴人對於中華民國90年6月
18日臺灣新竹地方法院89年度重訴字第57號第一審判決部分提起
上訴，經最高法院第一次發回更審，上訴人於本院並為聲明之減
縮，本院於94年12月27日言詞辯論終結，判決如下：
    主  文
原判決除確定部分外廢棄。
被上訴人應將其對新竹縣政府之徵收補償費請求權於新台幣肆佰
柒拾捌萬壹仟捌佰捌拾玖元之範圍內，讓與上訴人。
被上訴人應給付上訴人新台幣伍拾柒萬捌仟陸佰肆拾肆元及自民
國89年5月12日起至清償日止，按年息百分之5計算之利息。
第一、二審及發回前第三審訴訟費用，除確定部分外，由被上訴
人負擔。
本判決第三項於上訴人供擔保新台幣壹拾玖萬元後，得假執行。
上訴人其餘假執行之聲請駁回。
    事實及理由
壹、程序部分：
    原被上訴人壬○○於本審審理中死亡，茲據其繼承人聲明承
    受訴訟，有其提出之繼承系統表及戶籍謄本在卷可按，核無
    不合。又上訴人於本院前審僅就其請求金額新台幣（下同）
    6,026,000元中之5,417,735元提起上訴；於本審再減縮為5,
    360,533元，逾此金額部分即告確定。
貳、實體部分：
一、上訴人主張：上訴人於民國67年1月間，繼受訴外人朱西雄
    之權利，以新台幣（下同）875,351元之價格，向訴外人丙
    ○○購買坐落新竹縣竹北鄉（現已改制為竹北市○○○○段
    112之1、112之111、112之112、112之17、112之109地號土
    地共1,965平方公尺（上述112之1地號土地嗣經分割為112之
    1、112之111、112之112等3筆土地；112之17地號土地嗣經
    分割為112之17、112之109等2筆土地）。再以101萬元之價
    格與被上訴人之被繼承人壬○○即前述土地之佃農訂約，以
    上開款項為其放棄耕作權之代價。價款付清後，丙○○及壬
    ○○即將土地交付上訴人占有。然因丙○○遲未辦理所有權
    移轉登記，上訴人乃於79年間訴請原法院判決，經原法院以
    79 年度訴字第1438號民事判決判命丙○○應將前述112之1
    、112之111地號2筆土地及112之17、112之109、112之112等
    地號土地之部分移轉登記給上訴人。上訴人持該確定判決前
    往地政事務所辦理登記，並已繳納土地增值稅，但因前述土
    地均有三七五租約登記，需原所有權人與佃農會同出具終止
    三七五租約之文件，當時被上訴人已至代書處簽章，然丙○
    ○故意不肯簽章，以致上訴人未能辦理過戶手續。又丙○○
    與壬○○並未會同更新租約，原租約本應自動失效，但因竹
    北市公所及新竹縣政府逕行代辦登記，造成壬○○仍登記為
    承租人，惟此項登記行為並非壬○○故意所致，故不構成債
    務不履行。又因壬○○已收受上訴人給付之110萬元（含放
    棄耕作權之代價101萬元及地上物補償費9萬元），且同意放
    棄耕作權，則被上訴人（即壬○○之繼承人）就前述土地已
    無任何法律上之權利。上述土地已因政府辦理縣治遷建而實
    施區段徵收，該112之
    111、112之1、112之109地號土地已由新竹縣政府造冊擬發
    放補償金給壬○○，然壬○○既已放棄耕作權，並將土地交
    付上訴人占有使用，已喪失承租人之地位及權利，惟壬○○
    形式上仍登記為承租名義人，享有領取補償費之利益，使上
    訴人無法領取而受有損失，且壬○○原定之給付義務已為給
    付不能，上訴人得類推適用民法第225條第2項規定，訴請被
    上訴人應將其對新竹縣政府所得請求徵收補償費於
    4,781,889元範圍內之權利讓與上訴人，以及將其已領取之
    徵收補償費578,64 4元及自起訴狀繕本送達翌日起至清償日
    止，按年息百分之5計算之利息。如不能類推適用民法第225
    條第2項規定主張權利，上訴人亦得依同法第179條規定，請
    求被上訴人應給付上訴人5,360,533元本息之補償費等語。
    並聲明：
    (一)先位聲明：1、原判決除減縮部分外廢棄。2、被上訴人應
      將其對新竹縣政府之徵收補償費請求權於4,781,889元範
      圍內讓與上訴人。3、被上訴人應給付上訴人578,644元及
      自起訴狀繕本送達翌日起至清償日止，按年息百分之5計
      算之利息。4、願供擔保請准宣告假執行。
    (二)備位聲明：1、原判決廢棄。2、改判被上訴人應給付上訴
      人5,360,533元及自起訴狀繕本送達翌日起至清償日止按
      年息百分之5計算之利息。3、願供擔保請准宣告假執行。
二、被上訴人則以：上訴人於67年1月10日向被上訴人購買耕作
    權，欲使被上訴人之被繼承人壬○○放棄耕作，然依當時耕
    地三七五減租條例第17條第2款規定，壬○○並無遷徙、轉
    業之正當理由，自不得終止租約，上訴人與壬○○間之耕作
    權買賣契約因違反前述禁止規定而無效，被上訴人對上訴人
    並無債務存在，上訴人不得依民法第225條規定行使代償請
    求權。況且被上訴人與丙○○間之租約並未經終止，應仍合
    法存在，新竹縣政府將被上訴人列為佃農補償對象合法有據
    ，具有法律上之原因，並無何不當得利之情事云云置辯。並
    聲明：上訴駁回。
三、上訴人主張被上訴人之被繼承人壬○○與訴外人丙○○就坐
    落新竹縣竹北市○○○段112之1、112之111、112之109地號
    3筆土地訂有耕地租約。67年1月間，上訴人繼受訴外人朱西
    雄之權利，價買丙○○所有上開土地面積共1,965平方公尺
    及出資與壬○○，使壬○○放棄於前揭土地之耕作權，扣除
    其中丙○○出賣給壬○○60坪土地以及壬○○保留之60坪空
    地部分（詳下述之）後，丙○○及壬○○即將上開土地點交
    給上訴人占有使用。因丙○○遲未辦理所有權移轉登記，上
    訴人另案起訴後，經原法院以79年訴字第1438號判決判命丙
    ○○應將前述112之1、112之111地號土地及112之17、112之
    109、112之112等地號土地之部分，移轉登記給上訴人。上
    訴人持該確定判決前往地政事務所辦理登記，並已繳納土地
    增值稅，因該土地均有三七五租約登記，需原所有權人與佃
    農會同出具終止三七五租約之文件，惟丙○○故意不肯簽章
    致上訴人未能辦理過戶手續。又租約到期後，丙○○與壬○
    ○並未會同更新租約，竹北市公所及新竹縣政府逕行代辦登
    記，致壬○○仍登記為承租人，而上述土地已因新竹縣政府
    辦理縣治遷建實施區段徵收，該112之111、112之1、112之
    109地號土地已由新竹縣政府造冊擬核發及已核發補償金給
    被上訴人。上訴人爰類推適用民法第225條第2項、第179條
    規定，為先位聲明之請求；另依同法第179條規定，為備位
    聲明之請求。被上訴人則以上訴人與壬○○所立契約，違反
    修正前耕地三七五減租條例第17條第2款之強制規定，應屬
    無效；又上訴人迄未取得上開土地之所有權，不得對被上訴
    人主張權利云云置辯。是本件應審究者為：(一)上訴人尚未取
    得上開土地之所有權，是否有權對被上訴人主張類推適用民
    法第225條第2項、第179條之權利？(二)上訴人類推適用民法
    第225條規定，對被上訴人行使代償請求權是否有據？如上
    開先位聲明無理由，則上訴人依同法第179條規定對被上訴
    人行使不當得利請求權之備位聲明是否有據？茲分述如下：
  (一)上訴人於67年1月10日分別與丙○○、壬○○訂立不動產買
    賣契約書，價金業已付清，買賣標的物並已交付上訴人占有
    使用，上訴人另案對丙○○起訴後，經原法院以79年訴字第
    1438號判決判命丙○○應將前述112之1、112之111地號土地
    及112之17、112之109、112之112等地號土地之部分，移轉
    登記給上訴人。嗣上訴人持該確定判決辦理登記，並已繳納
    土地增值稅，但因該土地均有三七五租約登記，需原所有權
    人與佃農會同出具終止三七五租約之文件，而丙○○不肯簽
    章致上訴人未能辦理過戶手續等情。業據上訴人陳明，且據
    被上訴人於原審陳稱「有去拋棄（承租權），但沒有生效」
    （原審卷第285頁），並有上訴人提出之不動產買賣契約書2
    份、前開判決正本及確定證明書、土地增值稅繳款書等為證
    （原審卷第11至18頁），且為被上訴人所不爭。足見被上訴
    人亦認原由壬○○依耕地三七五減租條例耕作之土地，已因
    上訴人與壬○○訂立之不動產買賣契約書（名為不動產買賣
    ，實係耕作權放棄之約定），交由上訴人使用收益。而上訴
    人於同日與丙○○、壬○○訂約，丙○○亦知上訴人與壬○
    ○訂約之事（原審卷第266頁），足見3人之真意為丙○○將
    土地售予上訴人，壬○○則除保留部分外，其餘放棄耕作權
    。而上訴人係類推適用民法第225條第2項、第179條債之關
    係，為本件之請求；亦即上訴人係以債權人之地位，對居於
    債務人地位之被上訴人行使債法上之請求權，與上訴人是否
    取得上開土地之所有權無涉，被上訴人此部分抗辯係有誤會
    ，上訴人雖尚未取得上開土地之所有權，仍無礙其本件之請
    求。
  (二)上訴人主張，被上訴人之被繼承人壬○○將耕作權放棄，並
    將土地交付上訴人占有使用，已喪失承租人之地位及權利，
    然被上訴人形式上仍登記為承租人，享有領取土地補償費之
    利益，使上訴人無法領取而受有損失，且被上訴人原負之給
    付義務已給付不能，上訴人類推適用民法第225條第2項規定
    ，訴請被上訴人應將其對新竹縣政府所得請求徵收補償費之
    權利讓與上訴人。被上訴人辯稱上訴人於67年1月10日支付
    價金與壬○○，欲使壬○○放棄耕作權，然依當時耕地三七
    五減租條例第17條第2款規定，壬○○並無遷徙、轉業之正
    當理由，自不得終止租約，兩造間之契約因違反前開禁止規
    定而無效；因上開契約之無效，被上訴人對上訴人並無債務
    存在，上訴人不得依民法第225條第2項規定行使代償請求權
    ，且被上訴人與丙○○間之租約並未經終止，仍合法存在，
    新竹縣政府將被上訴人列為佃農補償對象，亦屬合法有據云
    云。經查：
   1、按耕地租約在租佃期限未屆滿前，非有耕地三七五減租條
      例第17條所定各款情形，不得終止，如承租人自動放棄耕
      作權時，依同條第2款規定，亦須確有因遷徙或轉業之正
      當事由，此不僅經修正前耕地三七五減租條例第17條規定
      甚明，且經大法官會議以釋字第78號解釋有案，如違反上
      述規定，而放棄耕作權或終止租約，即難認為有效，此項
      規定雖經於72年12月23日修正，取消放棄耕作權之限制，
      然對該規定修正前發生之事件仍有該項規定之適用（最高
      法院75年度台上字第2239號判決意旨參照）。查上訴人與
      壬○○係於67年1月10日就壬○○耕作土地之權利訂立契
      約，自有修正前耕地三七五條例第17條規定之適用，應先
      敘明。
   2、上訴人於67年1月10日分別與丙○○、壬○○訂立不動產
      買賣契約書，上訴人既向地主丙○○買受土地所有權，同
      時又以對價給付壬○○，使壬○○放棄耕作權，此由該買
      賣契約追批記明：「本件土地應於67年上期種稻以前移交
      土地」、67年10月15日追批記明「甲乙雙方本日‧‧至現
      場踏明地界，將買賣土地移交與甲方（即上訴人）掌管，
      但乙方得種菜至本（67）年農曆年底止，逾期該土地上之
      一切農作物及竹木或留置物均視為乙方之捨棄物而由甲方
      自由處分之‧‧」等文句，參酌丙○○、壬○○間之耕地
      三七五租約，於61年12月31日屆滿，出租人與承租人未會
      同更新租約，新竹縣政府逕行登記租約期間為自62年1月1
      日至67年12月31日；期滿出租人與承租人又未會同更新租
      約，新竹縣政府復逕行登記租約期間為自68年1月1日至73
      年12月31日，有上訴人提出之新竹縣私有耕地租約在卷可
      考（本院前審卷第35頁正、反面），且為被上訴人所不爭
      。足見上訴人與壬○○於67年1月10日訂立不動產買賣契
      約書時，立約雙方意在67年12月31日當期租約屆滿後，丙
      ○○、壬○○不再續訂租約，由上訴人以土地承買人之身
      分，管領買受無出租之土地（已由丙○○賣給壬○○之60
      坪土地及上訴人與壬○○約定由壬○○保留使用之60坪土
      地除外，此部分詳後述之）。是上訴人與壬○○既約定於
      當期租約屆滿後壬○○放棄耕作權，核與修正前耕地三七
      五條例第17條第2款規定不相違背，被上訴人抗辯上訴人
      與壬○○間之買賣契約因違反前開禁止規定而無效云云，
      不能成立。至於67年12月31日當期租約屆滿後，丙○○、
      壬○○未會同更新租約，係由新竹縣政府逕行代辦登記，
      致壬○○仍登記為承租人，為兩造所是認。是壬○○原承
      租之土地，於67年農曆年底租約屆滿後，除壬○○保留部
      分外，既均已點交上訴人而放棄耕作權，壬○○並未在該
      土地耕作，自不能因新竹縣政府之逕行代辦登記，使已因
      租期屆滿而終止之租約，因之而更新，並此說明。
   3、被上訴人上開上訴人尚未取得土地所有權及上訴人與壬○
      ○間買賣契約無效之抗辯既均無據，則上訴人類推適用民
      法第225條第2項規定，行使代償請求權之先位聲明是否有
      據，即應審究。查系爭112之1地號面積396平方公尺、112
      之111地號面積380平方公尺、112之112地號面積884平方
      公尺、112之17地號面積197平方公尺、112之109地號面積
      108平方公尺，總共為1,965平方公尺，有土地登記簿謄本
      存卷可考。次依上訴人與壬○○所立契約書記載，其上原
      有壬○○所蓋而由丙○○售予壬○○占地60坪房屋，加上
      屋外空地60坪，壬○○共保留120坪，此觀該契約書及附
      圖自明。然此僅係概數，依兩造不爭執之67年1月10日契
      約書及67年10月15日為上開追批時之附圖，記明壬○○耕
      作部分保留該附圖所示黃色部分145.5坪，其餘悉數賣渡
      與上訴人（實係對上訴人放棄耕作權），並就買賣標的物
      各筆土地面積及壬○○保留部分之坐落暨面積為圖示及著
      色（本審卷第88至92頁）。就壬○○房屋坐落基地，計算
      得知為0.0199公頃，合60.1975坪；屋外保留之空地為0.0
      282公頃，合85.3049坪，共為145.5024坪，與上開記明壬
      ○○保留之該附圖所示黃色部分145.5坪相符（計算表詳
      如附表）。上訴人與壬○○買賣契約中，買賣之不動產標
      示部分謂：「‧‧以上計1651.548坪，扣除乙方保留120
      坪，其保留面積超過120坪，以每坪660元扣除買賣價款‧
      ‧」，就前後文義觀之，兩造對於被上訴人之被繼承人壬
      ○○保留之土地坪數並非一成不變，僅約定如超過120坪
      應以每坪660元扣除價款而已。查上訴人與壬○○約定之
      內容，事實上僅扣除壬○○所有建物旁邊L型空地共85坪
      ，並不包含壬○○所有建物坐落之基地60坪，蓋壬○○已
      另由丙○○處取得建物坐落基地之所有權，不須再就該60
      坪之基地向上訴人主張保留；此參諸兩造契約附圖左側有
      「□保留60坪（為甲方賣出給乙方使用）」，與兩造事後
      於67年5月11日補貼25.5坪（本審卷第90頁）益證壬○○
      保留之土地坪數共為145.5坪（60＋60＋25.5＝145.5）。
   4、上訴人支付價金，使壬○○放棄耕作權之土地坐落及面積
      已如上述，即竹北市○○○段第112之1（分割後為112之
      1、112之111、112之112）、112之17號 (分割後為112之
      17、112之109)，其面積分別如上述，其中第112之111號
      土地，上訴人與壬○○約定，壬○○保留部分為締約時（
      即分割前）第112之1土地編號8，面積17平方公尺，以及
      第112之1土地徵收前編號6，面積200平方公尺。故第112
      之1土地中，上訴人僅可就其保留之217平方公尺土地領取
      補償費；其餘1,748平方公尺土地之補償費5,360,533元（
      計算式；（0000－000）×9200÷3＝0000000.33），均屬
      上訴人所得主張之權利（9,200元為該地號徵收時每平方
      公尺公告現值，佃農依耕地三七五減租條例可領取3成補
      償費，補償清冊附於原審卷第208頁）。依被上訴人提出
      之新竹縣政府補償清冊與分配明細，其就112之109地號土
      地無補償費可領，但就112之1、112之17、112之111、112
      之112等4筆土地可領取之補償費為5,590,534，此款項應
      歸上訴人代位受領其中之5,360,533元。上開補償費中，
      尚未領取之補償費，依新竹縣政府回覆本院函詢為4,781,
      889元（本審卷第96頁），上訴人類推適用民法第225條第
      2項之法律關係，訴請被上訴人讓與該尚未領取之補償費
      請求權予上訴人，應非無據。
   5、上訴人就減縮後上訴聲明與讓與請求權之差額578,644元
      (5,360,533－4,781,889＝578,644），主張係被上訴人已
      領取者。查第112之17地號土地補償費4,738,000元，已由
      原承租人具領，有新竹縣政府94年4月11日府地測字第094
      0048951號函附於本院卷可考（本審卷第96頁），而壬○
      ○就該地號土地係於89年1月25日實領935,334元，亦有「
      縣治二期徵收土地業戶具領補償費聯單」存卷可按（原審
      卷第211頁）。是壬○○既已收受對價而放棄耕作權，卻
      仍以佃戶身分領取補償費，自不具法律上之原因，上訴人
      類推適用民法第179條訴請被上訴人返還，於法有據，亦
      應准許。
四、綜上所述，上訴人以其與訴外人丙○○並上訴人與壬○○間
    合法有效之土地買賣契約，於履行契約期間，因未及辦理租
    約之註銷，土地即遭徵收，致被上訴人之被繼承人壬○○無
    從協同辦理終止租約之登記，使上訴人不能取得無負擔之完
    整土地所有權，亦無法以土地所有人之身分領取補償費，類
    推適用民法第225條第2項、第179條規定，訴請被上訴人將
    其領取徵收補償費之權利轉讓予上訴人並將已領取之補償費
    返還上訴人；已領取之補償費並自起訴狀繕本送達翌日（89
    年5月12日，壬○○係在此之前89年1月25日已領取）起至清
    償日止，按年息百分之5計算之利息，均無不合，應予准許
    。原審未詳加勾稽，誤認上訴人係租賃權之受讓人以及上訴
    人與壬○○所立契約違反修正前耕地三七五條例第17條第2
    款規定，係屬無效云云，自有未合。上訴執此指摘，為有理
    由，應由本院就上開應准許部分廢棄原判決，改判如主文第
    二、三項所示。
五、上訴人先位聲明之請求既經本院准許之，備位聲明之請求即
    無庸再予審究。又讓與請求權為意思表示，於判決確定時視
    為已為該意思表示，性質上不適於假執行，上訴人此部分假
    執行之聲請，核無必要，應予駁回；另關於上訴人請求返還
    已領取之補償費578,644元本息部分，雖未達上訴第三審之
    訴訟利益額，惟與上開讓與請求權之訴訟標的價額合計已逾
    上訴第三審之訴訟利益額，上訴人此部分假執行之聲請，核
    無不合，爰酌定相當金額准許之。
六、本件事證已臻明確，兩造其餘主張與舉證，核與判決結果不
    生影響，無逐一論述之必要，併此敘明。
七、據上論結，本件上訴有理由，依民事訴訟法第450條、第78
    條、第85條第1項前段，判決如主文。
中    華    民    國    95    年    1    月    10    日
                  民事第四庭  審判長法  官  張劍男
                                    法  官  陳邦豪
                                    法  官  游明仁
正本係照原本作成。
如不服本判決，應於收受送達後20日內向本院提出上訴書狀，其
未表明上訴理由者，應於提出上訴後20日內向本院補提理由書狀
（均須按他造當事人之人數附繕本）上訴時應提出委任律師或具
有律師資格之人之委任狀；委任有律師資格者，另應附具律師資
格證書及釋明委任人與受任人有民事訴訟法第466條之1第一項但
書或第二項（詳附註）所定關係之釋明文書影本。
中    華    民    國    95    年    1    月    11    日
                                    書記官  于  誠
附註：
民事訴訟法第466條之1（第一項、第二項）：
對於第二審判決上訴，上訴人應委任律師為訴訟代理人。但上訴
人或其他法定代理人具有律師資格者，不在此限。
上訴人之配偶、三親等內之血親、二親等內之姻親，或上訴人為
法人、中央或地方機關時，其所屬專任人員具有律師資格並經法
院認為適當者，亦得為第三審訴訟代理人。
黃色部分附表：
┌────────┬─────────┬─────┬─────┬───────┐
│                │   地號           │公頃（ha）│   坪     │   合計       │
├────────┼─────────┼─────┼─────┼───────┤
│被上訴人所有建物│   第112-1號內    │  0.0200  │  60.5    │共計0.0282公頃│
│旁邊L空地       │  （編號6）       │          │          │  約85.305坪  │
│                ├─────────┼─────┼─────┤              │
│                │   第112-1號內    │  0.0017  │   5.1425 │              │
│                │  （編號8）       │          │          │              │
│                ├─────────┼─────┼─────┤              │
│                │   第112-9號內    │  0.0047  │  14.8225 │              │
│                │  （編號22）      │          │          │              │
│                ├─────────┼─────┼─────┤              │
│                │   第112-80號內   │  0.0016  │   4.84   │              │
│                │  （編號22）      │          │          │              │
├────────┼─────────┼─────┼─────┼───────┤
│被上訴人所有建物│   第112-78號內   │  0.0139  │  42.0475 │              │
│坐落之基地      │（圖中第112-10號）│          │          │              │
│                ├─────────┼─────┼─────┤              │
│                │   第112-78號     │  0.0058  │  17.5449 │              │
│                ├─────────┼─────┼─────┤              │
│                │   第112-77號     │  0.0002  │   0.605  │              │
├────────┼─────────┼─────┼─────┼───────┤
│  小       計   │                  │  0.0481  │ 145.50   │     略       │
└────────┴─────────┴─────┴─────┴───────┘


司法院資訊處製作；財團法人民間司法改革基金會備份。
